臺灣高等法院刑事判決
111年度上訴字第69號
上  訴  人  陳  晉
即  被  告          


選任辯護人  何乃隆  律師
上列上訴人因詐欺等案件，不服臺灣士林地方法院110年度金訴
字第145號，中華民國110年11月10日第一審判決（起訴案號：臺
灣士林地方檢察署110年度偵字第15442號、110年度偵緝字第341
號）提起上訴，本院判決如下：
    主  文
上訴駁回。
    犯罪事實及理由
一、審理結果，認原審以想像競合犯論處被告陳晉犯三人以上共
    同冒用公務員名義詐欺取財罪，判決有期徒刑1年4月；扣案
    「臺灣臺北地方法院法院清查」公文書上偽造之「法務部行
    政執行署台北凍結管制命令執行官印」印文1枚沒收，認事
    用法及量刑均無不當，應予維持，並引用附件原判決記載之
    犯罪事實、證據及理由。
二、上訴內容概要：告訴人蔡麗月於警詢之被告以外之人審判外
    陳述，又沒有錄音錄影，無證據能力。新北市政府警察局汐
    止分局指認犯罪嫌疑人紀錄表（指認人：蔡麗月）新北市政
    府警察局汐止分局110年1月17日新北警汐刑字第1114241273
    號函及職務報告，無證據能力。蔡麗月後續於原審指認，受
    到污染誤導，且單一對象指認，難期蔡麗月會翻供，承認自
    己從前指認錯誤。被告當天穿著顯然不像司法機關公務人員
    ，蔡麗月也無法說出收款車手的特徵，顯然誤認。被告雖曾
    參與其他詐欺犯行，當天只是恰巧在行為時段出入行為地車
    站，不能因此推論被告就是收款男子。
三、駁回上訴維持原判決之理由：
(一)關於證據能力：
 1、證人蔡麗月於警詢的供述，依其自由意志陳述，核與原審審
    理期日證述情節相符，更足以證明並無受污染不宜作為證據
    的瑕疵，且被告於原審同意有證據能力(原審金訴卷第30頁
    ）警詢指認過程，警方提供12位犯罪嫌疑人指認表供蔡麗月
    閱覽，並且明確告知犯罪嫌疑人不一定存在於指認表之中；
    而蔡麗月針對員警提供的多名男子照片，明確指認編號4之
    男子是取款之人。並無證據證明受誘導、詐欺或扭曲陳述或
    故意提供錯誤資訊。
 2、刑事訴訟法第192條於109年1月15日修正、同年7月15日施行
    前，並未規定司法警察受理刑事案件製作告訴人（被害人）
    筆錄須錄音、錄影。蔡麗月之警詢筆錄未經錄音錄影，自不
    得任意指為違法。證人於警詢之供述既無顯不可信的情況，
    且經直接審理調查，並屬證明被告犯罪事實存否所必要，核
    與指認犯罪嫌疑人紀錄表均有證據能力。被告聲請調取並無
    製作義務之蔡麗月警詢指認之錄音錄影，核無理由，且經新
    北市政府警察局汐止分局於111年1月17日以新北警汐刑字第
    1114241273號明確函覆（本院卷第63至76頁)。
 3、汐止分局110年1月17日新北警汐刑字第1114241273號函及職
    務報告，屬於員警基於偵查犯罪職責，紀錄製作蔡麗月警詢
    筆錄之經過，內容僅在於答覆法院詢問該次警詢有無錄音錄
    影之事實，製作過程並無顯不可信的情狀，且本院並未以之
    作為認定被告犯罪之證據；況且被告上訴僅爭執蔡麗月警詢
    筆錄的證據能力，對於其他證人警詢筆錄的證據能力均表示
    ：「無意見，同意作為證據」顯然被告是以供述對其有利或
    不利做為爭執標準。應認所爭執的其實是證明力，實非證據
    能力。
(二)被告坦承於行為日下午2時55分至59分期間在汐科火車站，
    且坦承是警方翻拍的4張現場照片中之人。足證被告當時確
    實身處詐欺車手領款現場。
(三)被告冒充「受檢察官指示到場之人」卻辯稱當天的穿著不像
    司法機關公務人員；然查，被告所辯受檢察官指示之人應有
    的服儀，缺乏依據且不存在此等事實，僅屬被告個人的辯詞
    ，不足採信。蔡麗月於警詢已經明確指證被告是取款男子，
    於原審更進一步結證在警局指認的犯罪嫌疑人就是照片中之
    人，也就是法庭上的被告，百分之百確認把錢拿給被告無誤
    （原審卷二第28、35頁）蔡麗月就其親身見聞，陳述始終一
    致，不存在翻異、誤認的事實。被告辯稱蔡麗月於原審的指
    認是受到污染、誤導、不會承認自己從前指認錯誤等語，核
    屬被告個人臆測、想像。
(四)被告坦承與許東順等人同一詐欺集團另於108年10月15日、
　　22日、23日、25日共計4次，參與冒用戶政事務所人員名義
    ，向被害人佯稱遭冒名領用戶籍謄本，並假扮警察、檢察官
    詐騙被害人，已經臺灣新北地方法院109年度訴字第156號判
    決應執行有期徒刑1年8月，緩刑5年確定，有判決書、本院
    被告前案紀錄表可憑。本案與該案是同一犯罪集團，行為時
    間108年10月24日，時間重疊，手法完全相同，並經被害人
    明確指認，事證明確。
(五)被告就原審已經論斷審認之事實重覆爭辯，並無新事證，不
    足以推翻原審認定。上訴無理由，應予駁回。
據上論斷，依刑事訴訟法第373條、第368條，判決如主文。
本案經檢察官許恭仁提起公訴，檢察官蔡麗清到庭執行職務。
中　　華　　民　　國　　111 　年　　3 　　月　　31　　日
  　　　　　　　　　刑事第十四庭審判長法　官  黃斯偉
  　　　　　　　　　　　　　　  　　  法　官  許泰誠
    　　　　　　　　　　　　　　  　  法　官  郭豫珍
以上正本證明與原本無異。
如不服本判決，應於收受送達後20日內向本院提出上訴書狀，其
未敘述上訴之理由者並得於提起上訴後20日內向本院補提理由書
（均須按他造當事人之人數附繕本）「切勿逕送上級法院」。
                                      書記官  葉書豪
中　　華　　民　　國　　111 　年　　3 　　月　　31　　日
附件：原判決　　　
臺灣士林地方法院刑事判決
110年度金訴字第145號
公　訴　人　臺灣士林地方檢察署檢察官
被　　　告　陳晉　　
　　　　　　　　　　
　　　　　　　　　　
　　　　　　　　　　
上列被告因詐欺等案件，經檢察官提起公訴（110年度偵緝字第3
41號），本院判決如下：
    主  文
陳晉犯三人以上共同冒用公務員名義詐欺取財罪，處有期徒刑壹
年肆月。
扣案之「臺灣臺北地方法院法院清查」公文書上偽造之「法務部
行政執行署台北凍結管制命令執行官印」印文壹枚沒收。
    犯罪事實
一、陳晉自民國108年9月間，加入許東順、陳建濱、洪思翔、賴
    鴻祥（以上4人另為檢察官偵查中）及其餘真實姓名年籍不
    詳之詐欺集團，擔任「車手」取款之工作，其等意圖為自己
    不法之所有，基於三人以上共同行使偽造公文書及冒用公務
    員名義詐欺取財、洗錢之犯意聯絡，於108年10月24日上午1
    1時許，先由該詐欺集團之成員以電話冒用戶政事務所名義
    ，向蔡麗月佯稱有人疑似要冒用其名義領用戶籍謄本，是否
    要報案等語，而取信之；再由成員假扮警察「陳瑞宏」，向
    蔡麗月表示涉及刑案，如不依其指示配合將受有刑罰，後由
    成員假扮「王文和主任檢察官」，與前開「陳瑞宏」配合，
    並由該詐騙集團所屬成員事先於不詳時、地、以不詳方式偽
    造蓋有偽造「法務部行政執行署台北凍結管制命令執行官印
    」印文壹枚之「臺灣臺北地方法院法院清查」公文書1 張，
    傳真予蔡麗月，要求蔡麗月前往基隆市○○區○○○路00000號1
    樓的7-11，收取上開偽造公文書之傳真而為行使，致蔡麗月
    陷於錯誤，而於同日下午2時10分，前往新北市○○區○○路0段
    000號中國信託銀行，從所有帳號000000000000號帳戶，提
    領新臺幣（下同）65萬元，並依指示於同日下午3時許，在
    新北市○○區○○路0段000號臺鐵汐科火車站等候。陳晉則於上
    開時間、地點，假冒受「王文和主任檢察官」指示到場，為
    具有偵查案件權限之公務員，蔡麗月因而將現金65萬元交予
    陳晉。致生損害於蔡麗月、臺灣臺北地方法院及法務部行政
    執行署對外行使公文書之正確性及司法公信力。再由陳晉交
    付真實姓名、年籍不詳之詐欺集團成員，以此方式完成詐欺
    犯行及掩飾、隱匿款項與犯罪之關聯性。
二、案經蔡麗月訴由新北市政府警察局汐止分局報告臺灣士林地
    方檢察署檢察官偵查起訴。
    理  由
壹、程序部分
　　本件認定犯罪事實所引用之所有卷證資料，供述證據部分，
    經被告及檢察官於本院準備程序及審理中均表示同意作為證
    據，本院審酌上開證據資料作成時之情況，尚無違法不當及
    證明力明顯過低之瑕疵，亦認為以之作為證據應屬適當，爰
    依刑事訴訟法第159條之5第1項規定，認有證據能力；非供
    述證據部分，亦查無證據證明有公務員違背法定程序取得之
    情形，且經本院於審理期日提示與被告辨識而為合法調查，
    亦有證據能力。
貳、實體部分
一、訊據被告固坦承有於上揭時間出現在新北市○○路0段000號臺
    鐵汐科火車站，惟矢口否認有何上開犯行，辯稱：我的女友
    住○○○○山莊，我很常出現在那邊，但我沒有跟別人拿65萬元
    等語。惟查：
　㈠上開犯罪事實，業據證人即告訴人蔡麗月於警詢（偵字15442
    號卷第7至14頁）及本院審理中證述明確（本院卷二第27至3
    5頁）。其中證人即告訴人蔡麗月於108年10月24日下午3時
    許，在新北市○○區○○路0段000號臺鐵汐科火車站，將現金65
    萬元交予一男子後，隨即於同時下午5時許，即前往新北市
    汐止分局汐止派出所報案，並描述該名男子高高瘦瘦，皮膚
    白皙，衣服穿著不記得；嗣於二天後又在汐止派出所就警方
    提供的12名男子的照片中指認編號4男子是取款之男子，並
    自認確信程度達百分之80，此有證人蔡麗月於警詢之證述及
    指認表在卷可參（偵卷15442號第7至14頁），且證人蔡麗月
    於本院審理時結證稱她百分之百確認就是她把錢拿給被告無
    誤（本院卷二第35頁）。此外，並有證人許展誠於偵查證述
    有介紹被告加入詐騙集團（偵緝卷第41至43頁），偽造之「
    臺灣臺北地方法院法院清查」傳真公文1張（偵卷第27頁）
    、監視器影像翻拍照片13張、光碟1片（偵卷第29至32頁、3
    4至37頁）、內政部警政署反詐騙諮詢專線紀錄表（偵卷第4
    3至44頁）、臺灣新北地方法院109年度訴字第156號刑事判
    決乙份（本院卷一第37至42頁）。此外，另有偽造之「臺灣
    臺北地方法院法院清查 」公文書，載有申請人即告訴人蔡
    麗月身分證字號及出生年月日，調查金額65萬元，調查日期
    為108年10月24日。另載明「臺灣臺北地方法院 公證資金 
    新臺幣陸拾伍萬元整」，並蓋有「法務部行政執行署台北凍
    結管制命令執行官印」印文1枚之彩色影本扣案可證（偵卷
    第27頁），被告犯行應甚明確而堪認定。
　㈡被告雖以上述辯解否認犯行，惟被告於案發當日下午2時55分
    至2時59分出現在汐科火車站內，此有警方翻拍的4張現場照
    片在卷可參（偵卷15442號第35-36頁），而證人蔡麗月亦於
    本院審理時結證稱其在警方指認的犯罪嫌疑人就是照片中之
    人，也是在法庭上的被告（本院卷二第28頁及35頁）。而且
    ，被告亦承認上述4張照片中的人是他沒錯（本院卷二第33
    頁）。
　㈢又依卷附警方汐科火車站現場翻拍照片所示，被告於當時下
    午2點52分至汐止車站搭上000-00計程車，而於2點56分抵達
    汐科火車站（偵卷第29頁，編號1及編號2照片），然後下車
    進入汐科火車站；嗣於同時下午3點5分又搭乘000-00計程車
    往基隆方向離去（偵卷第30至31頁）。是被告進入汐科站之
    時間與告訴人蔡麗月所述其與犯罪嫌疑人實際接觸交錢時間
    為當時下午15：01相近。
　㈣被告辯稱她應該是去見住在○○的女朋友，然而，如上所述，
    被告於108年10月24日下午2時52分在汐止車站搭乘000-00計
    程車，隨即於4分鐘後在汐科火車站下車並走進車站內，隨
    即又於3點5分搭乘000-00計程車往基隆方向離去。如被告是
    去看女友，則理應於汐止車站搭乘000-00計程車直接前往女
    友住處，絕無必要只搭乘4分鐘的車程到汐科火車站，又在
    過了幾分鐘後又再搭乘另一部計程車離去。　
  ㈤又本件詐欺犯行，除被告陳晉外，尚有冒稱戶政事務所之公
    務員、假扮刑警之「陳瑞宏」、冒充主任檢察官「王文和」
    。又被告於108年10月15日至25日計4次，以與本件相同詐騙
    方式詐欺被害人許陳送、黃金玉之金錢。被告於該案坦承犯
    行，並為臺灣新北地方法院109年度訴字第156號判決應執行
    有期徒刑1年8月，緩刑5年，有該判決書在卷可稽（本院卷
    一第37至42頁）。參見該判決犯罪時間與本件犯罪時間重疊
    ，足認被告於108年9月間加入許東順等人所組成之詐欺集團
    ，而為本件上述犯行甚明。
　㈥綜合以上所述，足認被告所辯，顯係卸責之詞，實難採信。
    是被告犯行足堪認定，應予依法論科。
二、論罪科刑
　㈠按組織犯罪防制條例所稱之犯罪組織，係指3人以上，以實施
    強暴、脅迫、詐欺、恐嚇為手段或最重本刑逾5年有期徒刑
    之罪，所組成具有持續性或牟利性之有結構性組織；而所稱
    有結構性組織，係指非為立即實施犯罪而隨意組成，不以具
    有名稱、規約、儀式、固定處所、成員持續參與或分工明確
    為必要，同條例第2條定有明文。被告因「哥哥」介紹而加
    入本案詐欺集團，提供本案帳戶並負責取款工作，嗣由該集
    團其他成員以事實欄所示方式詐騙告訴人，再由「哥哥」指
    示被告提領款項、將所得款項交付其他姓名年籍不詳之詐欺
    集團成員，可知該集團在招攬成員、詐騙、取款等節均由不
    同成員負責，組織縝密，分工精細，顯非為立即實施犯罪而
    隨意組成者，為有結構性之組織，且以被告參與之時間、遂
    行詐欺犯行之獲利情形觀之，亦堪認該詐騙集團係以實施詐
    術為手段，具有持續性、牟利性之結構性組織，應屬犯罪組
    織無疑。
  ㈡次按審酌現今詐欺集團之成員皆係為欺罔他人，騙取財物，
    方參與以詐術為目的之犯罪組織。倘若行為人於參與詐欺犯
    罪組織之行為繼續中，先後多次為加重詐欺之行為，因參與
    犯罪組織罪為繼續犯，犯罪一直繼續進行，直至犯罪組織解
    散，或其脫離犯罪組織時，其犯行始行終結。故該參與犯罪
    組織與其後之多次加重詐欺之行為皆有所重合，然因行為人
    僅為一參與犯罪組織行為，侵害一社會法益，屬單純一罪，
    應僅就「該案中」與參與犯罪組織罪時間較為密切之首次加
    重詐欺犯行，論以參與犯罪組織罪及加重詐欺罪之想像競合
    犯，而其他之加重詐欺犯行，祗需單獨論罪科刑即可，無需
    再另論以參與犯罪組織罪，以避免重複評價。是如行為人於
    參與同一詐欺集團之多次加重詐欺行為，因部分犯行發覺在
    後或偵查階段之先後不同，肇致起訴後分由不同之法官審理
    ，為裨益法院審理範圍明確、便於事實認定，即應以數案中
    「最先繫屬於法院之案件」為準，以「該案中」之「首次」
    加重詐欺犯行與參與犯罪組織罪論以想像競合。縱該首次犯
    行非屬事實上之首次，亦因參與犯罪組織之繼續行為，已為
    該案中之首次犯行所包攝，該參與犯罪組織行為之評價已獲
    滿足，自不再重複於他次詐欺犯行中再次論罪，俾免於過度
    評價及悖於一事不再理原則。至於「另案」起訴之他次加重
    詐欺犯行，縱屬事實上之首次犯行，仍需單獨論以加重詐欺
    罪，以彰顯刑法對不同被害人財產保護之完整性，避免評價
    不足（最高法院109年度台上字第3945號判決參照）。查被
    告加入本案詐欺集團後所實施之加重詐欺取財犯行，係新北
    地方法院109年度訴字第156號，本案並非最先繫屬於法院之
    案件，有臺灣高等法院被告前案紀錄表附卷可參（見本院卷
    一第9頁），依上說明，被告之加重詐欺犯行應不再併論參
    與犯罪組織罪。
  ㈢再按洗錢防制法所稱洗錢，指下列行為：1.意圖掩飾或隱匿
    特定犯罪所得來源，或使他人逃避刑事追訴，而移轉或變更
    特定犯罪所得。2.掩飾或隱匿特定犯罪所得之本質、來源、
    去向、所在、所有權、處分權或其他權益者。3.收受、持有
    或使用他人之特定犯罪所得，洗錢防制法第2條定有明文。
    故行為人如有上揭各款所列洗錢行為者，即成立同法第14條
    第1項之洗錢罪。另過去實務認為，行為人對犯特定犯罪所
    得之財物或利益作直接使用或消費之處分行為，或僅將自己
    犯罪所得財物交予其他共同正犯，祇屬犯罪後處分贓物之行
    為，非本條例所規範之洗錢行為，惟依新法規定，倘行為人
    意圖掩飾或隱匿特定犯罪所得來源，而將特定犯罪所得直接
    消費處分，甚或交予其他共同正犯，而由共同正犯以虛假交
    易外觀掩飾不法金流移動，即難認單純犯罪後處分贓物之行
    為，應仍構成新法第2條第1或2款之洗錢行為（最高法院108
    年台上字第1744號判決意旨參照）。查被告參與之事實欄所
    載犯行，構成刑法第339條之4第1項第1款及第2款加重詐欺
    罪，為最輕本刑6月以上有期徒刑以上之罪，屬洗錢防制法
    第3條第1款所稱特定犯罪。而被告依詐騙集團指示領取詐得
    款項後，復將款項交予姓名、年籍不詳之本案詐騙集團成員
    ，以此輾轉、迂迴之方式取款、交款，係為製造犯罪所得金
    流斷點，使犯罪偵查者難以查獲該犯罪所得實質流向，達到
    隱匿犯罪所得之效果，自合於洗錢防制法第2條第2款「掩飾
    或隱匿特定犯罪所得之本質、來源、去向、所在、所有權、
    處分權或其他權益者」之洗錢行為。
　㈣關於刑法第216 條、第211 條之行使偽造公文書罪部分：
  1.按刑法上偽造文書罪，著重於保護公共信用之法益，即使該
    偽造文書所載名義製作人實無其人，而社會上一般人仍有誤
    信其為真正文書之危險，仍難阻卻犯罪之成立（最高法院54
    年度台上字第1404號判決意旨參照）。又刑法上所稱之「公
    文書」，係指公務員職務上製作之文書，與其上有無使用「
    公印」無涉。若由形式上觀察，文書之製作人為公務員，且
    文書之內容係就公務員職務上之事項所製作，即使該偽造之
    公文書上所載製作名義機關不存在，或該文書所載之內容並
    非該管公務員職務上所管轄，然社會上一般人既無法辨識而
    仍有誤信為真正之危險，仍屬偽造公文書（最高法院54年度
    台上字第1407號判決意旨參照）。經查，本案告訴人收到詐
    欺集團傳真交付之「臺灣臺北地方法院法院清查」文書1紙
    （見偵卷第27頁），其上印有「法務部行政執行署台北凍結
    管制命令執行官印」印文1枚，於文書及印文之形式上均載
    明法院、行政執行署之機關名稱，且有「案由」、「案號」
    「款別」之記載，亦載有「法院清查官」、「清查執行官」
    、「主任檢察官王文和」此等公務員職稱，形式上顯已表明
    係法院、行政執行署等政府機關所出具，自有表彰各該機關
    之公務員本於職務而製作之意，揆諸上開說明，屬偽造之公
    文書無訛。
　2.次按刑法上所謂「公印」，係指公署或公務員職務上所使用
    之印信，又所謂「公印」或「公印文」，係指專表示公署或
    公務員資格而言，即俗稱大印與小官印及其印文（最高法院
    22年上字第1904號、69年台上字第693號判例意旨參照）。
    另公印之形式凡符合印信條例規定之要件而製頒，無論為印
    、關防、職章或圖記，如足以表示其為公務主體之同一性者
    ，均屬之（最高法院89年台上字第3155號判決參照）。再者
    ，我國公印之製頒係規定於印信條例，且印信條例就印信之
    種類、質料、形式、字體及尺度等均有明文規範，故是否屬
    刑法第218條第1項之公印，仍應依印信條例所規定之外觀形
    式而為認定。又政府並無可能製頒與我國公務機關名銜不符
    之印信，則偽造與我國公務機關名銜不符之印章，因非依印
    信條例規定由上級機關所製發之印信以表示該機關之資格，
    即與公印之要件不符（臺灣高等法院100年度上訴字第1082
    號、第1307號判決意旨、同法院暨所屬法院101年法律座談
    會刑事類提案第8號參考）。是倘公印與機關全銜不符，或
    於機關全銜之下綴有他等文字，即非依印信條例規定，由上
    級機關所製發之印信，以表示該機關之資格者甚明，自非公
    印。經查，前揭偽造公文書上所偽造之「法務部行政執行署
    台北凍結管制命令執行官印」印文，既在「法務部行政執行
    署」之機關全銜之下另有「台北凍結管制命令執行官印」等
    文字，其名稱自與我國實際上之公務機關名銜不符，依上開
    說明，即非印信條例規定所製發印信之印文，而與刑法第21
    8條之公印文要件不符，均僅屬偽造普通印文。另本案並未
    扣得與前揭偽造公文書上之印文內容、樣式一致之偽造印章
    ，參以現今科技發達，縱未實際篆刻印章，亦得以電腦製圖
    列印或其他方式偽造印文圖樣，且該偽造之公文書1紙係同
    案詐騙集團列印傳真乙情，業經本院認定如前，足見前揭印
    文並非必須透過偽刻印章之方式蓋印偽造，故尚難認該偽造
    之印章確實存在，自不得逕認本案有何偽造印章之行為，附
    此敘明。
  ㈤核被告所為，係犯刑法第216條、211條之行使偽造公文書罪
    、同法第339條之4第1項第1款、第2款之三人以上共同冒用
    公務員名義詐欺取財罪、洗錢防制法第14條第1項之洗錢罪
    。
  ㈥共同正犯，係共同實行犯罪行為之人，在共同意思範圍內，
    各自分擔犯罪行為之一部，相互利用他人之行為，以達其犯
    罪之目的，其成立不以全體均參與實行犯罪構成要件之行為
    為要件，其行為分擔，亦不以每一階段皆有參與為必要，倘
    具有相互利用其行為之合同意思所為，仍應負共同正犯之責
    。被告知悉告訴人遭本案詐騙集團成員詐騙而交付金錢，被
    告仍以車手身分收取金錢，使詐騙集團順利完成詐欺取財、
    行使偽造公文書及洗錢行為，並確保獲得不法利潤，是被告
    於集團分工中，屬實現犯罪不可或缺之角色，足見被告陳晉
    與其他詐欺集團成員間，就加重詐欺取財、行使偽造公文書
    及洗錢犯行，具有相互利用之共同犯意，並各自分擔部分犯
    罪行為，顯有犯意聯絡及行為分擔，應論以共同正犯。
  ㈦被告與其所屬詐騙集團成員所為之偽造印文行為，為其等偽
    造公文書之階段行為，又其等偽造公文書之低度行為，復為
    行使偽造公文書之高度行為所吸收，均不另論罪。又被告以
    一行為同時觸犯行使偽造公文書罪、三人以上共同冒用公務
    員名義詐欺取財罪、洗錢罪等三罪名，為想像競合犯，應依
    刑法第55條前段之規定，從一重論以三人以上共同冒用公務
    員名義詐欺取財罪。
  ㈧爰以行為人之責任為基礎，審酌被告年輕體健，僅因家境清
    寒，竟為貪圖收取詐騙贓款之報酬，加入詐欺集團擔任車手
    ，顯見其法治觀念薄弱，所為應予非難；兼衡其犯罪之動機
    、目的、手段，大學肄業、未婚獨居、目前擔任清潔工家庭
    經濟狀況，暨其犯後否認犯行，未與告訴人蔡麗月達成和解
    或賠償告訴人損失，犯後態度不佳等一切情狀，量處如主文
    所示之刑，以示懲儆。
  ㈨沒收之說明：
  1.義務沒收部分：
    按偽造之印章、印文或署押，不問屬於犯人與否，沒收之，
    刑法第219條定有明文。此外，被告偽造之書類，既已交付
    於被害人收受，則該物非屬被告所有，除偽造書類上偽造之
    印文、署押，應依刑法第219條予以沒收外，依（修正前）
    刑法第38條第3項之規定，即不得再對各該書類諭知沒收（
    最高法院43年度台上字第747號判決意旨參照）。經查：
　  扣案之偽造「臺灣臺北地方法院法院清查」1紙上所偽造之
    「法務部行政執行署台北凍結管制命令執行官印」印文1枚
    既屬偽造之印文，不問屬於犯人與否，應依刑法第219條之
    規定宣告沒收。至前開偽造公文書1紙業經交付告訴人而移
    轉所有權，已非被告或所屬詐騙集團成員所有之物，且非屬
    違禁物，自無從宣告沒收。又本案既未扣得與上揭偽造印文
    內容、樣式一致之偽造印章，參以現今科技發達，縱未實際
    篆刻印章，亦得以電腦軟體仿製或其他之方式偽造印文圖樣
    ，且依卷內事證，亦無從證明被告暨其所屬詐騙集團成員有
    偽造該印章之舉，亦乏其他事證證明該印章確屬存在，自無
    從就該印章宣告沒收；又上開偽造之公文書雖係透過傳真取
    得，然無法排除詐欺集團僅係以電腦製作文書檔案後傳輸之
    可能，故無證據認定確有前揭偽造文書之原本，爰不就偽造
    公文書之「原本」部分宣告沒收，併此敘明。
  2.犯罪所得部分：
　⑴又按共同正犯犯罪所得之沒收或追徵，應就各人所分得之數
    為之；又所謂各人「所分得」之數，係指各人「對犯罪所得
    有事實上之處分權限」而言，其各成員有無犯罪所得、所得
    數額，係關於沒收、追繳或追徵標的犯罪所得範圍之認定，
    雖非屬犯罪事實有無之認定，不適用「嚴格證明法則」，無
    須證明至毫無合理懷疑之確信程度，事實審法院仍應視具體
    個案之實際情形，於各共同正犯有無犯罪所得，或犯罪所得
    多寡，綜合卷證資料及調查結果，依自由證明程序釋明其合
    理之依據而為認定，倘若共同正犯各成員內部間，對於不法
    利得分配明確時，應依各人實際分配所得宣告沒收；若共同
    正犯成員對不法所得並無處分權限，與其他成員亦無事實上
    之共同處分權限者，自不予諭知沒收；然若共同正犯各成員
    對於不法利得享有共同處分權限時，則仍應負共同沒收之責
    （最高法院106年度台上字第539號判決要旨可資參照）。經
    查，被告擔任本件詐騙集團車手之工作，雖有收取告訴人交
    付之金錢，但並無證據證明被告有實際取得報酬，依前述說
    明，不宣告沒收被告犯罪所得。
　⑵另犯洗錢防制法第14條之罪，其所移轉、變更、掩飾、隱匿
    、收受、取得、持有、使用之財物或財產上利益，沒收之，
    洗錢防制法第18條第1項前段定有明文。關於犯罪行為人犯
    洗錢防制法第14條之罪，其所掩飾、隱匿之財物本身僅為洗
    錢之標的，難認係供洗錢所用之物，故洗錢行為之標的除非
    屬於前置犯罪之不法所得，而得於前置犯罪中予以沒收者外
    ，既非本案洗錢犯罪之工具及產物，亦非洗錢犯罪所得，尤
    非違禁物，尚無從依刑法沒收規定予以宣告沒收，自應依上
    開第18條第1項前段規定予以宣告沒收。且此規定係採義務
    沒收主義，祇要合於前述規定，法院即應為相關沒收之諭知
    ，然該洗錢行為之標的是否限於行為人者始得宣告沒收，法
    無明文，是從有利於被告之認定，倘法條並未規定「不問屬
    於犯罪行為人與否均沒收」時，自仍以屬於被告所有者為限
    ，始應予沒收。查本案被告實際收取之款項，係屬洗錢之標
    的，且已轉交詐欺集團上游，業經本院認定如前，該部分款
    項即非被告所有，亦無事實上處分權限，揆諸上開說明，自
    無從依洗錢防制法第18條第1項前段規定宣告沒收或追徵，
    併予敘明。
據上論斷，應依刑事訴訟法第299條第1項前段，洗錢防制法第2
條第2款、第14條第1項，刑法第11條前段、第28條、第216條、
第211條、第339條之4第1項第1款、第2款、第55條前段、第219
條，刑法施行法第1條之1第1項，判決如主文。
本案經檢察官許恭仁提起公訴，檢察官李清友、吳昭瑩到庭執行
職務。
中　　華　　民　　國　　110 　年　　11　　月　　10　　日
                  刑事第六庭審判長法  官  雷雯華
　　　　　　　　　　              法  官  李欣潔
　　　　　　　　　　              法  官  李建忠
以上正本證明與原本無異。
如不服本判決應於收受送達後20日內向本院提出上訴書狀，並應
敘述具體理由。其未敘述上訴理由者，應於上訴期間屆滿後20 
日內向本院補提理由書 (均須按他造當事人之人數附繕本 )「切
勿逕送上級法院」。
因疫情而遲誤不變期間，得向法院聲請回復原狀。
                                  書記官  林承翰
中　　華　　民　　國　　110 　年　　11　　月　　10　日